【裁判字號】    98,聲,448
【裁判日期】    980612
【裁判案由】    返還擔保金
【裁判全文】
臺灣臺南地方法院民事裁定               98年度聲字第448號
聲  請  人  甲○○
相  對  人  陳林春後
            丙○○
            乙○○
            丁○○
上列聲請人聲請返還擔保金事件，本院裁定如下：
    主  文
聲請駁回。
聲請程序費用由聲請人負擔。
    理  由
一、按有下列各款情形之一者，法院應依供擔保人之聲請，以裁
    定命返還其提存物或保證書：（一）應供擔保之原因消滅者
    。（二）供擔保人證明受擔保利益人同意返還者。（三）訴
    訟終結後，供擔保人證明已定20日以上之期間，催告受擔保
    利益人行使權利而未行使，或法院依供擔保人之聲請，通知
    受擔保利益人於一定期間內行使權利並向法院為行使權利之
    證明而未證明者，民事訴訟法第104條第1項定有明文。前開
    規定，於其他依法令供訴訟上之擔保者準用之，並為同法第
    106條所規定。次按釋明假扣押之原因而供之擔保，係擔保
    債務人因假扣押所應受之損害，故必待無損害發生，或債權
    人本案勝訴確定，或就所生之損害已經賠償時，得謂供擔保
    之原因消滅（最高法院53年台抗字第279號判例、73年度台
    抗字第303號判決意旨參照）。又按因假處分或假扣押所供
    之擔保，係為擔保受擔保利益人因不當假處分或假扣押所受
    損害而設，倘執行法院已依聲請或依職權依假處分或假扣押
    裁定實施假處分或假扣押之執行，則在聲請人撤回假扣押執
    行程序前，受擔保利益人所受損害仍可能繼續發生。
二、本件聲請意旨略以：聲請人與相對人間因假扣押強制執行事
    件，聲請人前依鈞院94年度裁全字第3306號民事假扣押裁定
    ，以鈞院94年度存字第1978號提存事件，提存擔保金新臺幣
    （下同）1,500,000元後，聲請鈞院以94年度執全字第1774
    號執行假扣押相對人之財產，嗣經相對人以鈞院94年度存字
    第2313號提存事件提存足額反擔保金4,500,000元，致假扣
    押執行程序業已終結，另相對人陳林春後亦針對上開假扣押
    程序提起侵權行為損害賠償訴訟主張權利（鈞院96年度訴字
    第1405號、臺灣高等法院臺南分院97年度上字第170號民事
    事件）並遭判決駁回確定在案，可視為聲請人供擔保之原因
    消滅，為此，爰依法聲請返還擔保金等語。
三、經查：
（一）聲請人與相對人間假扣押事件，聲請人前依本院94年度裁
      全字第3306號民事假扣押裁定，提供擔保金1,500,000元
      並以本院94年度存字第1978號提存事件提存後，聲請本院
      以94年度執全字第1774號假扣押執行程序，假扣押相對人
      之財產，嗣經相對人提供反擔保金4,500,000元並以本院
      94年度存字第2313號提存事件提存後，向本院聲請撤銷該
      假扣押執行程序，經本院民事執行處以相對人已提供反擔
      保金為由，撤銷上開假扣押執行命令及通知臺南縣玉井地
      政事務所塗銷不動產查封登記。另相對人陳林春後主張聲
      請人所為之上開假扣押程序係侵權行為而對聲請人提起侵
      權行為損害賠償訴訟（即本院96年度訴字第1405號），經
      臺灣高等法院臺南分院以97年度上字第170號判決駁回相
      對人之訴確定。其後聲請人亦聲請撤銷本院94年度裁全字
      第3306號民事假扣押裁定，經本院以98年度裁全聲字第29
      號裁定撤銷上開94年度裁全字第3306號假扣押裁定確定在
      案等情，業據聲請人提出本院94年度裁全字第3306號假扣
      押裁定、94年度存字第1978號提存書、本院94年9月19日
      南院慶94執全新字第1774號函及通知、本院提存所94年9
      月12日（94）存字第2313號函，96年度訴字第1405號判決
      及臺灣高等法院臺南分院97年度上字第170號民事判決等
      文件為證，復經本院依職權調閱本院94年度執全字第1774
      號假扣押執行卷（含94年度裁全字第3306號卷）、98年度
      裁全聲字第29號撤銷假扣押卷、94年度存字第1978號擔保
      提存卷、94年度存字第2313號擔保提存卷、96年度訴字第
      1405號侵權行為損害賠償（含臺灣高等法院臺南分院97年
      度上字第170號民事卷）民事卷宗查明屬實。
（二）然查，上開假扣押執行程序僅係因相對人提供前開反擔保
      金而由本院撤銷假扣押執行命令及命地政事務所塗銷相對
      人不動產之查封登記，聲請人並未撤回前開假扣押執行程
      序之聲請，上開假扣押執行程序尚未因聲請人撤回執行而
      終結等情，經本院調閱前開94年度執全字第1774號假扣押
      卷宗查明屬實。聲請人既已聲請假扣押執行且未撤回上開
      假扣押執行程序，則相對人仍有因受假扣押執行而受損害
      之可能，損害額尚無從確定，亦難謂無損害發生。
（三）至聲請人雖以上開臺灣高等法院臺南分院97年度上字第17
      0號判決（本院96年度訴字第1405號判決）相對人陳林春
      後所提之侵權行為損害賠償訴訟敗訴確定，而認原供擔保
      原因消滅云云。惟按侵權行為固以故意或過失侵害他人之
      權利為成立要件，惟關於假扣押裁定，因自始不當而撤銷
      ，或因民事訴訟法第529條第4項及第530條第3項之規定而
      撤銷者，債權人應賠償債務人因假扣押或供擔保所受之損
      害，同法第531條定有明文，故債權人所負此項賠償損害
      責任，乃本於假扣押裁定撤銷之法定事由而生，債務人賠
      償請求權之成立，即不以債權人之故意或過失為要件，最
      高法院58年台上字第1421號判例意旨參照。復觀上開臺灣
      高等法院臺南分院97年度上字第170號判決駁回相對人陳
      林春後針對上開假扣押所提之侵權行為損害賠償訴訟之理
      由，係認聲請人依法聲請之上開假扣押程序，乃係本於法
      律規定之權利行使，尚難謂係故意以背於善良風俗之方法
      或屬其他故意或過失不法侵害相對人陳林春後之行為，倘
      若相對人陳林春後確因上開假扣押受有損害，則其可於將
      來聲請人聲請返還擔保金時提出主張等情，有上開判決1
      份在卷可憑。由此可見，前開臺灣高等法院臺南分院97年
      度上字第170號判決僅係以上開假扣押程序並非屬侵權行
      為而駁回相對人陳林春後之訴訟，至相對人陳林春後有無
      因此假扣押程序之不當等其他原因受有損害，並非在上開
      判決之認定範疇。再承上所述，系爭假扣押程序既未經聲
      請人撤回執行，則尚難遽認相對人未因假扣押之執行而生
      有損害，或聲請人就相對人所生之損害已經賠償，揆諸前
      揭說明，本件自難謂合於民事訴訟法第104條第1項第1款
      規定「應供擔保之原因已消滅」之要件。從而，聲請人以
      應供擔保原因消滅為由，聲請返還前揭擔保金，於法不合
      ，應予駁回。
四、依民事訴訟法第95條、第78條，裁定如主文。
中    華    民    國    98    年    6     月    12    日
                        民事第三庭    法  官  黃聖涵
右正本證明與原本無異。
如不服本裁定應於送達後10日內向本院提出抗告狀，並應繳納抗
告裁判費新臺幣1,000元。
中    華    民    國    98    年    6     月    12    日
                                      書記官  朱小萍


司法院資訊處製作；財團法人民間司法改革基金會備份。
